臺灣高等法院高雄分院民事判決　九十三年度家上字第三二號
　　　上　訴　人　甲○○
　　　訴訟代理人　康進益律師
　　　被 上 訴人　乙○○○
當事人間請求離婚事件，上訴人對於民國九十三年二月十六日臺灣高雄地方法院九十
二年度婚字第一九二七號第一審判決提起上訴，本院於九十三年九月八日言詞辯論終
結，判決如下：
    主      文
原判決廢棄。
准上訴人與被上訴人離婚。
第一、二審訴訟費用由被上訴人負擔。
    事實及理由
一、本件上訴人主張：兩造於民國五十七年間結婚，婚後育有子女何蓉澤、何心荷、
    何霈澤三人，均已成年。起初兩造感情尚稱和睦，惟自六、七十年起，經常因思
    想、興趣、個性、感情格格不入而發生爭吵，尤其在八十一年間，因大陸女子鍾
    雲翠寄書信至上訴人任教學校後，被上訴人即以此為藉口而大吵大鬧，曾二度以
    開山刀脅迫上訴人承諾給予鉅款離婚，亦以鐵鎚打傷上訴人，令上訴人恐慌至極
    ，乃承諾給付新台幣（下同）二百萬元作為離婚之條件，詎被上訴人取得二百萬
    元後，拒不簽立離婚協議書，並自八十三年底離家，迄今兩造未再同居或往來。
    上訴人曾於八十五年間提起離婚訴訟，因法院認被上訴人離家有正當理由，且該
    事由應由上訴人負責，而判決上訴人敗訴確定，然自該民事判決確定（八十七年
    間確定）迄今已逾五年，被上訴人仍未返家與上訴人團聚履行同居，顯係惡意遺
    棄上訴人在繼續狀態中，又兩造已形同陌路，感情已嚴重破裂，各自懷恨在心，
    兩造賴以維持婚姻生活之信賴基礎已蕩然無存，是兩造間顯有無法維繫婚姻生活
    之重大事由，爰依民法第一千零五十二條第一項第五款、第二項規定，以選擇合
    併之方式請求判決准上訴人與被上訴人離婚等語。（原審判決上訴人敗訴）上訴
    聲明：求為判決：（一）原判決廢棄。（二）准上訴人與被上訴人離婚。（三）
    第一、二審訴訟費用由被上訴人負擔。
二、被上訴人則以：伊係遭上訴人趕出家門，上訴人曾毆打及恐嚇伊，故伊於八十四
    年底離家。上訴人在大陸有女友鍾雲翠，及買房子登記在鍾雲翠名下，故其不願
    回去與上訴人同居，伊僅在上訴人去大陸時才會回去等語置辯。聲明：求為判決
    ：（一）上訴駁回。（二）訴訟費用由上訴人負擔。
三、兩造不爭執事項：（一）兩造於民國五十七年間結婚。（二）上訴人曾於八十五
    年間提起離婚訴訟，經最高法院於八十七年十一月十三日以八十七年度台上字第
    二六三五號判決敗訴確定。（三）上訴人曾因與被上訴人協議離婚而給付被上訴
    人二百萬元。
四、兩造爭執事項：上訴人依民法第一千零五十二條第一項第五款、第二項規定，以
    選擇合併之方式請求判決准上訴人與被上訴人離婚有無理由？茲分述如下：
（一）按有民法第一千零五十二條第一項以外之重大事由，難以維持婚姻者，夫妻之
      一方得請求離婚，但其事由應由夫妻之一方負責者，僅他方得請求離婚，民法
      第一千零五十二條第二項定有明文。另按夫妻均有民法第一千零五十二條第一
      項所定情形之一時，僅雙方各得向法院請求離婚，不能以請求之一方亦有判決
      離婚原因，即謂其不得訴請離婚。又同條第二項但書規定難以維持婚姻之重大
      事由應由夫妻之一方負責者，僅他方得請求離婚，係為公允而設，故難以維持
      婚姻之重大事由，夫妻雙方均須負責時，應比較衡量雙方之有責程度，僅責任
      較輕之一方，得向責任較重之他方請求離婚，或有責程度相同時，雙方均得請
      求離婚，始符公平，最高法院著有九十年度台上字第八０四號判決可資參照。
（二）查，上訴人曾於八十五年間依民法第一千零五十二條第一項第五款、第二項規
      定訴請離婚，法院認被上訴人之所以於八十三年底、八十四年初攜子女離家別
      居，係因其遭上訴人毆打，及上訴人在大陸有親密女伴，故其離家，不履行同
      居，有正當理由，非惡意遺棄，且此事由造成兩造婚姻難以維持，係可歸責於
      上訴人，故駁回上訴人離婚之請求，該判決係於八十七年十一月十三日確定等
      情，有最高法院八十七年度台上字第二六三五號民事判決書在卷可稽（見原審
      卷第一三頁）。惟自上開判決確定時起迄今已逾五、六年，被上訴人現在自不
      能再以上開判決確定前遭上訴人毆打及之前上訴人在大陸有親密女伴為由拒絕
      返家同居，否則如認夫妻間，祇要一方『曾』有拒絕同居之正當理由後，其於
      往後數年乃至數十年，甚至婚姻關係存續期間均得以此為由拒絕履行同居，將
      使婚姻空洞化，無法維持婚姻之本質，對他方而言，亦不甚公平，故被上訴人
      主張係因上訴人曾毆打伊及在大陸有親密女伴，伊始攜子女離家，上訴人曾訴
      請離婚，法院判決上訴人敗訴云云，雖係屬實，惟依前開說明，尚不能以此確
      定判決認其現在有不能同居之正當理由，即認其往後數年乃至數十年，甚至婚
      姻關係存續期間均得拒絕與上訴人履行同居。又被上訴人於前開離婚確定判決
      一案審理時陳稱：伊係於八十三年底、八十四年初離家等語，有民事判決書在
      卷可參，故被上訴人主張其係八十四年底始離家在外居住云云，不足採信。
（三）次查，被上訴人主張上訴人現於大陸有女友鍾雲翠，及買房子登記在鍾雲翠名
      下云云，為上訴人所否認。被上訴人雖提出鍾雲翠寄予上訴人之書信及照片為
      證（見本院卷第四十至五十一頁），然該書信及照片係鍾雲翠於八十四年間及
      八十六年間所寄發，尚無法證明上訴人現仍與鍾雲翠有往來及親密關係，且於
      前開確定離婚判決已審酌此事由，本院認被上訴人不能再以該事由作為現在拒
      絕履行同居之正當理由，已如前述。又證人即兩造之子何蓉澤於本院證稱：兩
      造之感情自七十年間起就不好，二人想法不一，水火不容，經常吵架，伊知道
      上訴人在大陸有女人係被上訴人告訴伊的，上訴人有無為該女人置產，伊不知
      道，伊曾至大陸貴州找上訴人，上訴人有一個朋友，伊不確定是否為上訴人之
      外遇對象等語，準此證詞，證人何蓉澤知悉上訴人在大陸有女人，係被上訴人
      告知的，而非其親眼所見，其至大陸貴州找上訴人，亦無法確定上訴人在大陸
      是否有女人，故證人何蓉澤知悉上訴人在大陸有女人，既係被上訴人所告知，
      則其證詞尚不能採為有利於被上訴人之證據，意即證人何蓉澤之證詞尚無法證
      明上訴人於上開確定判決後，在大陸有女人及為該女置產，此外，被上訴人未
      能舉證證明上訴人於前開離婚判決確定後，仍在大陸有女人鍾雲翠及為鍾雲翠
      置產之事實，是被上訴人主張上訴人迄今仍在大陸有女人鍾雲翠，及買房子登
      記在鍾雲翠名下云云，不足採信。
（四）再查，證人即兩造之子何蓉澤於原審及本院證稱：兩造之感情自七十年間起就
      不好，二人想法不一，水火不容，經常吵架等語，足見兩造感情不好已長達二
      十餘年，又自前開離婚判決確定後，兩造仍處於別居之狀態，迄至本院開庭審
      理時，兩造仍均表明拒絕與對造同居，不願與對造共同生活，完全無復合之意
      ，均已喪失維持婚姻之意欲，顯然兩造婚姻已出現重大破綻，難以維持乙節，
      應堪認定，而造成兩造婚姻出現重大破綻之事由，係因兩造想法不一，經常吵
      架，上開離婚判決確定後迄今已五、六年，兩造仍均拒絕與對造同居，共同生
      活，致婚姻難以維持，此事由均可歸責於兩造，且有責程度相同，依前開（一
      ）之說明，上訴人自得依民法第一千零五十二條第二項請求與被上訴人離婚。
（五）上訴人依民法第一千零五十二條第一項第五款、第二項規定，以選擇合併之方
      式請求判決准上訴人與被上訴人離婚，茲本院認上訴人依民法第一千零五十二
      條第二項請求離婚，為有理由，而判准離婚，就上訴人能否依民法第一千零五
      十二條第一項第五款請求離婚部分，則不再論述。
五、綜上所述，上訴人依民法第一千零五十二條第二項請求離婚，為有理由，應予准
    許。原審為上訴人敗訴之判決，尚有未洽。上訴意旨指摘原判決不當，求予廢棄
    改判，為有理由。爰由本院予以廢棄，改判如主文第二項所示。
六、本件事證已臻明確，兩造其餘攻擊防禦方法於判決結果不生影響，故不再一一論
    述，併此明。
七、據上論結，本件上訴為有理由，依民事訴訟法第四百五十條、第七十八條，判決
    如主文。
中　　　華　　　民　　　國　　九十三　　年　　　九　　　月　　二十二　日
                                                民事第三庭
~B1審判長法　官　張國彬
~B2      法　官　徐文祥
~B3      法　官　鄭月霞
正本係照原本作成。
如對本判決上訴，須於判決送達後二十日內向本院提出上訴狀，其未表明上訴理由者
，應於上訴後二十日內向本院提出上訴理由書（均須按他造當事人之人數附繕本）。
上訴時應提出委任律師或具有律師資格之人之委任狀，並依附註條文規定辦理。
中　　　華　　　民　　　國　　九十三　　年　　　九　　　月　　二十二　　日
~B法院書記官　魏文常
附註：
民事訴訟法第四百六十六條之一：對於第二審判決上訴，上訴人應委任律師為訴訟代
理人，但上訴人或其法定代理人具有律師資格者，不在此限。
上訴人之配偶、三親等內之血親、二親等內之姻親，或上訴人為法人、中央或地方機
關時，其所屬專任人員具有律師資格並經法院認適當者，亦得為第三審訴訟代理人。
第一項但書及第二項情形，應於提起上訴或委任時釋明之。
